ACORDAO-COMPLETO-2345422

ACÓRDÃO 7315/2020 ATA 22/2020 - PRIMEIRA CÂMARA

VISTOS, relatados e discutidos estes autos de tomada de contas especial instaurada pelo Centro de Controle Interno da Marinha contra Luciano Gomes Medeiros;
ACORDAM os Ministros do Tribunal de Contas da União, reunidos em sessão da Primeira Câmara, com fundamento nos artigos 1º, inciso I, e 16, inciso I, da Lei 8.443/1992, ante as razões expostas pelo Relator, em:
9.1. julgar regulares as contas de Luciano Gomes Medeiros, dando-lhe quitação plena;
9.2. dar ciência desta deliberação ao responsável e ao Centro de Controle Interno da Marinha;
9.3. arquivar os autos, nos termos do art. 169, inciso III, do RITCU.

Tomada de contas especial instaurada pelo Centro de Controle Interno da Marinha contra Luciano Gomes Medeiros.

Primeira Câmara

Centro de Controle Interno da Marinha.

3. Interessados/Responsáveis:
3.1. Responsável: Luciano Gomes Medeiros (XXX.995.907-XX).

13.1. Ministros presentes: Benjamin Zymler (na Presidência), Walton Alencar Rodrigues (Relator) e Bruno Dantas.
13.2. Ministro-Substituto convocado: Augusto Sherman Cavalcanti.
13.3. Ministro-Substituto presente: Weder de Oliveira.

WALTON ALENCAR RODRIGUES

Transcrevo, abaixo, a instrução da unidade técnica (peça 20) :
'INTRODUÇÃO
1.	Cuidam os autos de tomada de contas especial (TCE) instaurada pelo Centro de Controle Interno da Marinha (CCIMAR) , do Ministério da Defesa, em desfavor do Sr. Luciano Gomes Medeiros, Suboficial-MO, em razão de dano causado ao erário oriundo de incêndio ocorrido na Estação Antártica Comandante Ferraz (EACF) em 25/2/2012.
HISTÓRICO 
2.	A presente TCE foi objeto do TC Processo 019.183/2016-0, em que se constatou a não observância de requisitos essenciais para a constituição da tomada de contas especial, explicitados na Instrução Normativa (IN) TCU 71/2012. Por conseguinte, com amparo em precedente jurisprudencial (Acórdão 2549/2011-TCU-Plenário, da relatoria do Ministro-Substituto Weder de Oliveira) , o processo foi devolvido ao CCIMAR para saneamento e restituição ao TCU em trinta dias e o TC Processo 019.183/2016-0 foi encerrado.
3.	Em resposta, o CCIMAR encaminhou o Ofício 30-200/CCIMAR-MB, de 7/11/2016, cuja documentação consta destes autos (peça 2) . Após análise preliminar, a partir das provas periciais, dos depoimentos colhidos no inquérito policial militar (IPM) e da desobediência da Norma Padrão de Ação 4 da Marinha do Brasil (NPA 4) , que determinava o monitoramento constante do nível do tanque durante o reabastecimento, foi promovida a citação do Sr. Luciano Gomes Medeiros pelo prejuízo causado à Fazenda Nacional decorrente de incêndio na EACF (peça 10) .
EXAME TÉCNICO
4.	O responsável foi citado (peça 12) e apresentou alegações de defesa tempestivas (peça 18) sobre o prejuízo causado à Fazenda Nacional, no montante histórico de R$ 24.287.436,23, decorrente de incêndio na EACF, iniciado com a queima de combustível que transbordou dos tanques de serviço da sala de máquinas em razão da ausência do responsável durante o abastecimento, o que era proibido pela NPA 4 da Marinha do Brasil - Controle e Armazenamento de Combustíveis, Lubrificantes e Graxas (peça 10) .
5.	Em sua defesa, o responsável alegou que foi absolvido pela 2ª Auditoria da 11ª Circunscrição Judiciária Militar, em 23/4/2014, visto que o conjunto probatório não era suficiente para condená-lo, já que os pareceres e laudos técnicos não determinavam com convicção, exatidão e firmeza a causa do incêndio, não sendo conclusivos, e apontando como a causa mais provável o transbordamento de combustível (peça 18, p. 3 e 6) .
6.	Contudo, essa decisão foi reformada pelo Superior Tribunal Militar (STM) - peça 2, p. 71:
O Tribunal, por maioria, deu provimento ao Apelo ministerial, para, reformando a Sentença, condenar o SO Mar LGM, como incurso no art. 268, § 2°, c/c o art. 277, in fine, todos do CPM, à pena de 02 anos de detenção, com o benefício do sursis pelo prazo de dois anos, com base no art. 84, inciso II, do CPM e sob as condições previstas no art. 626 do CPPM, excetuando-se a alínea 'a', e fixando o regime prisional inicialmente aberto para o cumprimento da pena, se for o caso, na forma do art. 33, § 2°, alínea 'c', c/c o art. 59, inciso III, tudo do Código Penal Brasileiro, e designando o Juízo da 2ª Auditoria da 11ª CJM para presidir a audiência admonitória, ex vi do art. 611 do CPPM, bem como o direito de recorrer em liberdade. 
7.	O responsável argumentou em suas alegações de defesa que essa decisão não levou em consideração os problemas administrativos que a Estação apresentava antes do sinistro (peça 18, p. 4 e 8) . Pelas proporções do fato e as circunstâncias envolvidas (alarme de incêndio estava inoperante, o sistema de combate inadequado, rachaduras na mangueira de combustível, dentre outros) , argumentou que não há apenas um responsável e que as provas não são conclusivas quanto a ser o real causador do dano, não tendo o dever de indenizar cifra desproporcional e fora da sua realidade de militar (peça 18, p. 8-9) .
8.	Sustentou, ainda, que a NPA 14, anexo C, não exigia a presença do executor durante todo o período de transferência de combustível, porque a própria faina exigia o deslocamento do executor para fiscalizar outras áreas adjacentes. Além disso, que as determinações das normas eram direcionadas a apenas um militar, não necessitando da atenção de duplas, bem como não exigiam autorização de algum superior, nem faziam exigências de horários de execução (peça 18, p. 5) .
9.	Afirmou que seu comparecimento na confraternização no dia do incêndio não teria importância e que cumpriu corretamente todos os procedimentos determinados na NPA 4, anexo C, e que tomou todas as precauções exigidas (peça 18, p. 6) .
10.	Além disso, o responsável pontuou que a equipe de peritos chegou ao local do incêndio no dia 29/2/2012 e encontrou o local inidôneo, com pessoas alheias e não autorizadas no local, que não foi isolado (peça 18, p. 8) .
11.	Por fim, requer o arquivamento dos autos, com base no art. 20 da Lei 8.443/1992 (contas iliquidáveis por caso fortuito ou de força maior, comprovadamente alheio à vontade do responsável, o que torna materialmente impossível o julgamento do mérito) (peça 18, p. 9-10) .
Análise
12.	Não é possível acatar as alegações de defesa. Em que pese a alegação de perícia não conclusiva, diversas passagens do laudo são em sentido contrário. O Laudo Pericial 11/2012 apresentou apenas uma causa provável para o incêndio (vazamento de combustível) , inclusive descartou causas elétricas pela ausência de evidências:
Não sendo encontradas evidências do início do incêndio por causas elétricas, buscou-se outras evidências que pudessem elucidar e justificar um incêndio de tão grandes proporções que se propagou rápido e intensamente, sendo levantadas hipóteses quanto às possíveis causas do início do incêndio, conforme item 5 do Parecer Técnico da Diretoria de Engenharia Naval. 
Considerando as altas temperaturas no interior da carenagem dos geradores quando em funcionamento, e as características gerais do local sinistrado, verificou-se que para ocorrer um incêndio de grandes proporções em curto espaço de tempo seria necessário um grande vazamento de combustível e que este atingisse algum ponto quente no interior da Praça de Máquinas, pois a maioria dos combustíveis entra em ignição quando atingem superfícies aquecidas acima de 250°C (peça 1, p. 71) .
 (...) 
Durante o reabastecimento dos tanques, acionavam-se válvulas e a bomba de transferência, monitorando-se visualmente o nível dos tanques até que atingissem o valor desejado. O monitoramento pessoal era necessário, pois os tanques não possuíam nenhum dispositivo mecânico ou elétrico que desligasse a bomba automaticamente quando atingisse o nível máximo, ocasionando, assim, um transbordamento pelo 'ladrão', que era localizado na parte superior do tanque; fazendo com que o combustível excedente escorresse pelo tanque, atingindo o piso da praça de máquinas (peça 1, p. 74) .
Foram realizados ensaios Técnicos Periciais com base na hipótese de grande vazamento de combustível dos tanques de serviço, para se verificar em qual parte da Praça de Máquinas esse combustível se depositaria em maior quantidade (peça 1, p. 78) .
Nos dois ensaios os resultados produzidos foram praticamente idênticos, considerando fluxo e o acúmulo da água em um mesmo local, sendo certo que uma quantidade aproximada de 2000L é suficiente para alagar a área e escoar pelo dreno (peça 1, p. 82) .
Pode-se observar claramente que a propagação das chamas se deu da Praça de Máquina para a direita (garajão 1 e 2) de forma rápida. Primeiramente pela proximidade como, também, pelos combustíveis acelerantes em potencial que existiam nesses compartimentos (gerador de etanol, gerador de emergência e viaturas) ; e de forma mais lenta para a esquerda (área de convivência, laboratórios e dormitórios) , por serem áreas um pouco mais afastadas do foco principal, sendo propagado por métodos mais lentos como convecção, radiação e condução (peça 1, p. 84) .
12 - Respostas aos Quesitos
 (...) 
V) Qual foi a matéria que o produziu? 
Resposta: Combustível (óleo Diesel Ártico) proveniente de um possível vazamento (transbordamento) do tanque de serviço em contato com as redes de gases de descarga existentes sob o piso da Praça de Máquinas, conforme descrito na hipótese 4, item 5, do Parecer Técnic4a, o Diretoria de Engenharia da Marinha.
VI) Se havia depósito ou derramamento, em algum lugar, de matéria explosiva ou inflamável? 
Resposta: Sim, havia dois tanques de serviço, de 5.000 litros cada um, dentro da Praça de Máquinas. Considerando o dia do incêndio e a disposição das máquinas e equipamentos dentro da EACF, havia uma média de 15.000 litros de combustíveis diversos no entorno da Praça de Máquinas, considerando os tanques de serviço, tanque de óleo lubrificante, tambores de borra, tanques de combustível dos veículos (motoneves, empilhadeira, etc) e equipamentos (incinerador, caldeira, etc) existentes. Houve, também, durante o suposto transbordamento de um (ou ambos) tanque de serviço, um acúmulo de material inflamável (óleo Diesel Ártico) embaixo do Gerador N°1, devido à topografia do solo abaixo da Praça de Máquinas.
VII) Qual o modo porque foi ou que parece ter produzido o incêndio? 
Resposta: A possível causa do incêndio deu-se por transbordo de combustível ocorrido no (s) tanque (s) de serviço (s) , que se incendiou ao encostar na rede de descarga de gases, que trabalha com temperaturas próximas a 500°C, e está localizada abaixo do piso principal da Praça de Máquinas (peça 1, p. 88-89) . (destaques inseridos) 
13.	Além disso, os trechos dos depoimentos das testemunhas constantes no relatório do IPM corroboram a tese da existência do vazamento de combustível:
 (...) O Parecer prossegue dizendo, à folha 598, que 'também foi relatado, por diversos militares, a visualização de um 'rio' de fogo vindo de dentro da Praça de Máquinas' e, também, que 'a 'língua' de fogo saindo da Praça de Máquinas em direção à praia, visualizada por vários militares no momento do incêndio, pode caracterizar evidência do grande vazamento de combustível', à folha 602. O CF (IM) Coimbra relata em seu primeiro depoimento, à folha 185, que 'mesmo durante o incêndio, percebeu que havia considerável quantidade de combustível saindo da praça de máquinas, conduzida por um duto originalmente instalado para permitir a saída de água após o degelo da neve'. (peça 1, p. 11) .
14.	Cabe atentar que o Laudo Pericial 11/2012 apontou que o início do incêndio se deu no intervalo entre 00:18 e 00:49 do dia 25/2/2012 e que se propagou rápido e intensamente pois, em menos de trinta minutos, o fogo estava fora de controle (peça 1, p. 65, 71 e 73) . Dessa forma, o fato de o sistema de detecção de incêndio estar inoperante naquela noite não afasta a responsabilidade do Sr. Luciano Gomes Medeiros, pois esse sistema não seria capaz de evitar o incêndio, dada a sua proporção e a rapidez. 
15.	Conforme o relatório do IPM a quantidade de material inflamável tornou impossível qualquer combate efetivo às chamas, que causaram grandes danos na estrutura e em vários bens móveis que guarneciam a Estação Antártica Comandante Ferraz (EACF) , além da morte de dois militares (peça 1, p. 4) .
16.	Além disso, em que pese o Anexo C da NPA-4 da Marinha do Brasil não exigir a presença do executor durante a transferência do combustível, essa exigência estava prevista no Anexo H da referida norma como medida preventiva para o transbordamento de combustível o 'posicionamento constante de um dos operadores nas proximidades do botão de corte da bomba' (peça 7, p. 36) .
17.	O Laudo Pericial 11/2012 coaduna-se com o Anexo H da NPA-4, pois registrou a necessidade de acompanhamento pessoal durante o reabastecimento dos tanques, visto que não havia dispositivo que desligasse a bomba automaticamente quando fosse atingido o nível máximo (peça 1, p. 74) . 
18.	Essa necessidade acompanhamento durante abastecimento foi a causa principal que justificou a citação do responsável (peça 10, p. 3) :
15. Relata que, antes do incêndio, o então 1º Sargento Luciano Gomes Medeiros havia iniciado o abastecimento dos tanques de serviço. Durante essa operação, o responsável ausentou-se da praça de máquinas momentos após iniciar o reabastecimento, dirigindo-se à sala de estar para uma confraternização, onde teria permanecido até o momento de uma variação de energia, decorrente do incêndio (peça 1, p. 3) . Essa conduta infringiu a Norma Padrão de Ação 4 (NPA 4) , que exigia o posicionamento constante de um dos operadores nas proximidades do botão de corte da bomba e monitoramento constante do nível do tanque: (destaques inseridos) .
19.	A alegação de que o local estava inidôneo quando da chegada dos peritos após quatro dias do incêndio, não pode prosperar. Esses fatos não impediram a realização da perícia e a realização de testes. Por força do parágrafo único do art. 169 do CPP, o perito não deve deixar de realizar o exame solicitado por falta de preservação ou qualquer alteração, devendo examinar da forma como encontrou e ter o cuidado de registrar tudo em seu laudo (TOCCHETTO, 2012, p. 35) :
Art. 169.  Para o efeito de exame do local onde houver sido praticada a infração, a autoridade providenciará imediatamente para que não se altere o estado das coisas até a chegada dos peritos, que poderão instruir seus laudos com fotografias, desenhos ou esquemas elucidativos. (Vide Lei nº 5.970, de 1973) 
Parágrafo único.  Os peritos registrarão, no laudo, as alterações do estado das coisas e discutirão, no relatório, as consequências dessas alterações na dinâmica dos fatos. (Incluído pela Lei nº 8.862, de 28.3.1994) 
20.	Os peritos atenderam a esse ditame legal, com registro dessa situação à peça 1, p. 65: 'Cabe salientar que a equipe de peritos chegou ao local do incêndio no dia 29/02/12, e encontrou o local inidôneo, isto é, pessoas alheias à perícia já haviam entrado no local, para retirada dos corpos das vítimas, e nenhum tipo de isolamento havia sido feito'. Contudo, não há registro de restrição aos testes realizados e as conclusões foram baseadas em ensaios técnicos periciais (peça 1, p. 78-82) . Dessa forma, não há elementos nos autos que descaracterizem as conclusões da perícia.
21.	Além disso, o responsável foi condenado com a pena máxima atribuída ao crime de incêndio culposo, que corresponde a dois anos de detenção (art. 268, § 2º, do Código Penal Militar) . Portanto, constata-se que não foram identificadas atenuantes no caso que pudessem reduzir a pena imposta. No relatório do IPM, consta que o responsável foi questionado se existia algum dispositivo de segurança que desligava automaticamente a bomba de transferência de combustível. Ele respondeu que não e que, caso a bomba não fosse desligada, a consequência seria o transbordamento pelo ladrão, sobre o tanque (peça 1, p. 12) . Dessa forma, não é possível reconhecer a boa-fé do responsável, visto que ele tinha conhecimento dos perigos envolvidos na atividade.
22.	Registre-se que não ocorreu a prescrição da pretensão punitiva por este Tribunal, pois o fato gerador tido como irregular aconteceu em 25/2/2012. Segundo o Acórdão 1441/2016-TCU-Plenário, o prazo prescricional de dez anos conta-se dos fatos geradores tidos como irregulares, em conformidade com o prazo previsto no art. 205 do Código Civil. Além disso, a regular citação do responsável foi ordenada em 28/7/2017, interrompendo o prazo em questão.
CONCLUSÃO
23.	Em face da análise promovida nos itens 15 a 23, propõe-se rejeitar as alegações de defesa apresentadas pelo Sr. Luciano Gomes Medeiros, uma vez que não foram suficientes para sanear as irregularidades a ele atribuídas. 
24.	Os argumentos de defesa tampouco lograram afastar o débito imputado ao responsável. Ademais, inexistem nos autos elementos que demonstrem sua boa-fé ou a ocorrência de outros excludentes de culpabilidade. Desse modo, suas contas devem, desde logo, ser julgadas irregulares, nos termos do art. 202, § 6º, do Regimento Interno/TCU, procedendo-se à sua condenação em débito e à aplicação da multa prevista no art. 57 da Lei 8.443/1992. 
25.	Em consulta ao sítio da Transparência (www.transparencia.gov.br) , identificou-se que o responsável continua no serviço ativo, sendo possível o desconto da dívida em folha de pagamento, nos termos do art. 28, I, da Lei 8.443/1992 c/c art. 15, V, da Medida Provisória 2.215-10, de 31/8/2001.
PROPOSTA DE ENCAMINHAMENTO
26.		Diante do exposto, submetem-se os autos à consideração superior, propondo ao Tribunal:
	a) com fundamento nos arts. 1º, I, 16, III, alínea 'c', da Lei 8.443/1992 c/c os arts. 19 e 23, III, da mesma Lei, e com arts. 1º, I, 209, III, 210 e 214, III, do Regimento Interno, que sejam julgadas irregulares as contas do Sr. Luciano Gomes Medeiros, CPF XXX.995.907-XX, e condená-lo ao pagamento das quantias a seguir especificadas, com a fixação do prazo de quinze dias, a contar da notificação, para comprovar, perante o Tribunal (art. 214, III, alínea 'a', do Regimento Interno) , o recolhimento da dívida aos cofres do Tesouro Nacional, atualizadas monetariamente e acrescidas dos juros de mora, calculados a partir das datas discriminadas, até a data do recolhimento, na forma prevista na legislação em vigor:
	VALOR ORIGINAL (R$) 
	DATA DA OCORRÊNCIA

	2.794.506,23
	25/2/2012

	21.492.930,00
	25/2/2012

b) aplicar ao Sr. Luciano Gomes Medeiros, CPF XXX.995.907-XX, a multa prevista no art. 57 da Lei 8.443/1992 c/c o art. 267 do Regimento Interno, com a fixação do prazo de quinze dias, a contar da notificação, para comprovar, perante o Tribunal (art. 214, inciso III, alínea 'a', do Regimento Interno) , o recolhimento da dívida aos cofres do Tesouro Nacional, atualizada monetariamente desde a data do acórdão até a do efetivo recolhimento, se for paga após o vencimento, na forma da legislação em vigor;
	c) autorizar, desde logo, nos termos do art. 28, II, da Lei 8.443/1992, a cobrança judicial das dívidas, caso não atendida a notificação;
d) determinar o desconto das dívidas na remuneração do responsável junto ao Comando da Marinha, com fundamento no art. 28, I, da Lei 8443/1992 e no art. 15, V, da Medida Provisória 2.215-10, de 31/8/2001; 
e) encaminhar cópia da deliberação a Procuradoria da República no Distrito Federal, nos termos do § 3º do art. 16 da Lei 8.443/1992 c/c o § 7º do art. 209 do Regimento Interno do TCU, para adoção das medidas que entender cabíveis, destacando que o inteiro teor da deliberação, incluindo relatório e voto, pode ser consultado no endereço www.tcu.gov.br/acordaos.'
		O MPTCU, por sua vez, manifestou-se nos seguintes termos (peça 24) :
"Em exame tomada de contas especial instaurada pelo Centro de Controle Interno da Marinha, que tem por objeto o ressarcimento dos danos causados à Estação Antártida Comandante Ferraz - EACF, por incêndio ocorrido em 25/2/2012 que consumiu 70% das instalações da unidade e causou um prejuízo avaliado em R$ 24,28 milhões. 
De acordo com o relatório da TCE (peça 1, fls. 3/46) , a causa mais provável para o incêndio teria sido o transbordamento de combustível durante o abastecimento dos tanques da casa de máquinas. O Suboficial Luciano Gomes Medeiros, responsável neste processo, teria iniciado o procedimento de transferência de combustível e se afastado do local antes do término da tarefa. Como não existia dispositivo para o desligamento automático das bombas, houve, segundo os peritos, possível transbordamento de óleo diesel para o piso da casa de máquinas, que, em contato com o duto de descarga de um dos geradores, provocara o início do incêndio. 
O responsável teria descumprido a Norma Padrão de Ação - NPA n. 4 (peça 7, fls. 10/12) que determinava a sua presença durante todo o procedimento de abastecimento dos tanques de combustível. 
No âmbito desta Corte, o Suboficial foi citado por meio do Ofício n. 0661/2017-TCU/SecexDefesa (peça 12) .
Em suas alegações de defesa (peça 18) , o responsável reconhece que, de fato, teria se ausentado da casa de máquinas durante a tarefa, mas que o procedimento não exigia a presença do executor durante todo o período. Alega que, antes do início do incêndio, voltou ao local e executou todas as ações previstas no normativo indicado, não havendo por que responsabilizá-lo por suposto transbordamento. Alega ainda que outras falhas não foram consideradas na análise do acidente, tais como o não-funcionamento do sistema de detecção de incêndio e as condições inadequadas das mangueiras de abastecimento. 
A unidade técnica, em sua manifestação derradeira (peças 20/22) , conclui pela rejeição das alegações de defesa e propõe a condenação em débito com a aplicação da multa prevista no art. 57 da Lei 8.443/1992. 
Feito esse breve relato, passemos à nossa análise.
O primeiro contato com as informações básicas destes autos, tais como valor do débito, atribuição do responsável e natureza do dano, nos levou aos seguintes questionamentos:
¿	Uma falha funcional de um agente público, isoladamente, deveria ser capaz de levar à perda de 70% de uma base da Marinha Brasileira, com um prejuízo de mais de R$ 24 milhões?
¿	Se a atividade de abastecimento era tão importante para a segurança de toda a estação de pesquisa, ela não deveria envolver mais agentes públicos em sua realização? 
¿	Uma falha que poderia comprometer a existência do complexo de pesquisa não deveria ser objeto de procedimentos, métodos ou instrumentos de correção, de forma a haver proteções redundantes? 
Após refletir sobre tais questões e examinar cada um dos documentos juntados aos autos, chegamos a conclusão diversa daquela apresentada pela unidade técnica à peça 20. Em nosso entendimento, não há elementos suficientes à condenação do Suboficial Luciano Gomes Medeiros. 
Existem de fato indícios de que o responsável pode não ter retornado à casa de máquinas e finalizado o processo de abastecimento, provocando com isso o transbordamento do óleo diesel. Há por exemplo divergência entre os horários informados em seus depoimentos e os informados por outros colegas. Além disso, a tese de transbordamento é ratificada por simulação dos peritos que indicou a acumulação de líquido eventualmente vazado no local por onde passava o duto de saída de gases. 
No entanto, se atentarmos bem para alguns detalhes do relatório de perícia e dos normativos internos da base, vemos que esses indícios não são suficientes para que se conclua pela responsabilidade do agente.
Não há, na NPA 04, indicação clara de que havia a obrigação de o operador permanecer no local durante todo o abastecimento. O que há é uma recomendação, na forma de medida preventiva, em um dos anexos dessa norma (Anexo H, peça 7, fls. 36/37) . Porém, o seu objeto de aplicação é confuso, já que não é definido a qual tipo de tanque a recomendação se aplicaria (há vários reservatórios na unidade) . Vejamos o teor da norma (medida preventiva para transbordamento) : 
'Posicionamento constante de um dos operadores nas proximidades do botão de corte da bomba. Monitoramento constante do nível do tanque. Proibição do fumo nas proximidades'.
A NPA 04 trata do 'Controle e Armazenamento de Combustíveis, Lubrificantes e Graxas'. Estabelece procedimentos para o abastecimento não só dos tanques da casa de máquinas, mas também dos grandes tanques de armazenamento (com fonte em balsas) , dos tanques das caldeiras, e dos reservatórios de lubrificantes/combustíveis (peça 7, fls. 10/12) .   
Para a transferência de combustíveis da balsa para os grandes tanques, a norma exige no mínimo três pessoas (Anexo F, item 1, peça 7, fl.32) , mas para o abastecimento dos tanques da casa de máquinas não há exigência de um mínimo de operadores, sugerindo que o procedimento poderia ser realizado por apenas um militar. 
Se o mandamento constante no Anexo H fala em posicionamento de pelo menos um dos operadores nas proximidades do controle das bombas, a sua aplicação aos procedimentos em que se necessita de apenas um militar pode restar duvidosa. Mesmo porque a abastecimento dos tanques não é um procedimento simples de abertura e fechamento de uma válvula. Se examinarmos o Anexo C que trata especificamente da tarefa, vemos que o operador tem obrigatoriamente que se afastar dos tanques em determinadas etapas da tarefa. Ou seja, se considerarmos que o Anexo H trata também do abastecimento da casa de máquinas, há incompatibilidade entre seus mandamentos e as instruções previstas no Anexo C.
Se de fato, para a unidade, era obrigatória a presença constante do operador durante todo o abastecimento da casa de máquinas, o mandamento deveria estar determinado no passo a passo específico que trata da tarefa (Anexo C, peça 7, fls.17/28) e não disperso em uma análise de risco geral juntada no último anexo da norma. Além disso, para que os mandamentos se harmonizassem, esse passo a passo específico deveria impor um mínimo de dois operadores para a tarefa.
Observamos que, em relação à transferência de combustível das balsas para os grandes tanques, há um cuidado maior na definição de procedimentos. É a faina mais mencionada na NPA 04. O problema é que, em relação à segurança da base, o abastecimento dos outros tanques era também de grande relevância. Em nosso entendimento, há evidentes falhas na gestão e no planejamento de segurança da unidade. 
Apesar das fortes evidências de que houve um vazamento de óleo diesel, não há provas de que esse vazamento ocorreu por falta de desligamento da bomba. Há uma probabilidade razoável de isso ter ocorrido. Mas também há a possibilidade de o vazamento ter ocorrido por causa diversa.
O responsável chamado aos autos afirma que encerrou o abastecimento conforme previsto em norma. Menciona o fechamento de uma válvula. Não há nos autos depoimento ou evidência indicando que o procedimento não foi realizado. Ao contrário, a perícia que esteve no local concluiu que a válvula de combustível estava fechada. Essa informação consta da declaração de voto vencido no âmbito de processo judicial que tramitou na Justiça Militar (peça 2, fls. 86/93) , verbis: 
 Ademais, o referido Laudo [de Perícia Criminal], na folha 1390, demonstra que o registro de entrada de diesel no tanque 1 'se encontrava praticamente fechado' no momento dos exames (figura 7) , de forma que não é possível obter a certeza de que o acusado não tenha, de fato, fechado a válvula.
É pacífico nessa Corte que, em casos envolvendo a gestão de recursos públicos, o ônus da prova é do gestor. No entanto, no caso concreto, em relação ao citado, não há que se falar em falha de gestão. O que pode ter havido é falha de procedimento e mesmo assim sem provas de que esse suposto erro (ausência no momento da transferência de combustível) foi o causador do incêndio. Sem provas evidentes de que o Suboficial Luciano foi o responsável pelo vazamento, não se pode condená-lo em débito. 
Mesmo porque os autos revelam a existência de outras causas prováveis, ou, ao menos, possíveis. A NPA 04 indica claramente os riscos de rompimento de dutos em razão de deterioração, verbis:
3.3 - O encarregado de motores e veículos deve inspecionar diariamente todo o sistema de combustíveis cujos componentes principais são descritos no Anexo C com especial atenção às válvulas e junções, a fim de detectar possíveis avarias e vazamentos dando o pronto do seu cumprimento ao Chefe da Estação.
 (...) 
 [Ruptura de rede, Probabilidade Média, possíveis causas]: Por ação do peso ou movimento do gelo (1) . Perda de resistência de material pela baixa temperatura. Excesso de pressão na rede. Defeito de fabricação. Deslocamento da rede. Colisão de veículos.
 (...) 
[Falha nas uniões, Probabilidade Média, possíveis causas]: Excesso de pressão na rede. Fadiga do material pela baixa temperatura, Acidentes, Defeitos de fabricação ou de montagem. Movimento nas juntas provocado por trepidação da rede. Corrosão.  
Tais considerações vão ao encontro da informação trazida pelo responsável sobre a condição precária das mangueiras de combustível.
Existem ainda outros riscos não elencados na NPA 04. Há, por exemplo, a chance, ainda que pequena, de algum vazamento no circuito de alimentação dos geradores. Pelas informações dos autos, qualquer vazamento no interior da casa de máquinas poderia provocar o incêndio.
A inexistência de prova robusta quanto a erro de procedimento por parte do Suboficial Luciano Gomes Medeiros por si só já seria suficiente para afastar a sua responsabilidade. Mas há outros fatores que indicam a adequação dessa medida.
A casa de máquinas tinha falhas graves de projeto ou construção. A instalação dos tanques e dos geradores no mesmo recinto parece-nos tratar-se de um equívoco. É como se tivéssemos o tanque de gasolina no mesmo compartimento do motor. O risco a ser controlado era muito grande. Para piorar, conforme esclarecido no relatório da TCE (peça 1, fls. 11/12) , 'o ladrão dos tanques de serviço era direcionado sobre o teto desses tanques, respingando sobre o piso da Praça de Máquinas', e o tubo de descarga dos gases com temperaturas elevadíssimas passava rente a esse piso'. Qualquer engenheiro, por menos experiente que o fosse, enxergaria os elevados riscos gerados nesse projeto.
Não bastassem esses problemas estruturais da casa de máquinas, os gestores da EACF, aparentemente, foram omissos em controlar os diversos riscos existentes. Pequenos ajustes ou pequenas obras poderiam diminuir consideravelmente esses riscos. No caso por exemplo do ladrão dos tanques, bastaria adaptar tubos direcionando o combustível em excesso para a parte externa da casa de máquinas. 
Cremos que o fato de a bomba não desligar automaticamente com o enchimento do tanque não é um problema. O problema é o transbordamento ocorrer para dentro da casa de máquinas no caso de não desligamento da bomba. E se o operador, por questões de saúde, perdesse a consciência no decorrer de um abastecimento? Era razoável colocar toda a segurança da base condicionada à saúde de um único militar?
 Caso houvesse análise de risco adequada, ainda que não fosse possível direcionar o ladrão para fora da casa de máquinas, os gestores vislumbrariam o risco de o combustível se depositar na região por onde passavam os dutos de descarga. Poderiam buscar meios de direcionar eventual vazamento para fora da casa de máquinas. E, caso ainda não fosse possível adotar essa ação, então fixariam um mínimo de duas pessoas para a atividade, já que, conforme mencionado, a existência da base naval não poderia depender unicamente da saúde e da atenção de um único operador. A própria análise de risco existente no Anexo H da NPA 04 já vislumbrava esse risco de falha humana. 
A nosso ver, não é razoável responsabilizar um único agente pelo evento catastrófico que se examina nos autos. É conhecida a máxima de que um acidente não ocorre por uma única falha. Há erros anteriores à suposta omissão do responsável (projeto e análise de risco inadequados) e há também falhas posteriores.
Há evidências de que o sistema de detecção de incêndio estava desligado. De acordo com o relatório da tomada de contas especial, sempre que havia confraternização na base naval e era usada a máquina de fumaça, os técnicos responsáveis desabilitavam as sirenes do sistema de detecção de incêndio. Naquela noite, ocorria um desses eventos. Sobre essa questão, o tomador de contas assim se manifestou (peça 1, fl.40) :
' (...) o Parecer Técnico registra ainda à folha 664: 'Esta hipótese é a mais provável, principalmente porque o SO-ET Cavati e o 3SG-CO Peçanha informaram que, devido à trajetória da fumaça atingir compartimentos contíguos à sala de estar, e ao lado dessa já inicia-se a área coberta pelo laço 1, eles têm que desabilitar também o laço 1, senão, de acordo com eles, os detectores do laço 1 de ambas as centrais também disparariam na presença de fumaça oriunda da sala de estar. Esta linha de raciocínio explica porque não houve detecção de nenhum sensor de fumaça e temperatura em todo o período do incêndio e porque os acionadores manuais não funcionaram durante o incêndio (...) .' 
No âmbito desta Corte, afastou-se a princípio a responsabilidade desses técnicos porque, segundo entendimento da unidade técnica, o sistema de detecção de incêndio 'não seria capaz de evitar o incêndio, dada a sua proporção e rapidez.'
Data máxima vênia, não há elementos que sustentem tal afirmação. É impossível garantir que, mesmo com o acionamento do alarme, os militares não teriam tempo de controlar o fogo. Tudo dependeria de como o incêndio efetivamente começou e como se propagou. Nos autos, só há respostas prováveis para essas questões.   
Nossa compreensão é de que, se o Suboficial fosse de fato considerado responsável pelos danos em apuração nestes autos, os técnicos do sistema de detecção de incêndio também deveriam o ser. Existem indícios de que o sistema fora desligado e possivelmente os danos poderiam ser menores caso tivesse em funcionamento. 
No entanto, são só indícios. De forma semelhante ao nosso entendimento em relação à responsabilidade do Suboficial Luciano, não vislumbramos elementos suficientes à responsabilização dos técnicos que operavam a central de alarme de incêndio. 
O que é incontroverso neste processo é a existência de falhas no projeto de construção da EACF e falhas na análise de risco existente nos normativos da unidade. Se fosse possível apurar a responsabilidade por essas falhas, os agentes deveriam ser chamados aos autos. Porém, na presente etapa processual, essa tarefa não se nos afigura possível. Primeiro porque o nexo causal do prejuízo com a ação dos projetistas, apesar de evidente, resta prejudicado pela longa série de eventos entre as extremidades da cadeia. Segundo porque, mesmo com as evidentes falhas nas normas de segurança, dificilmente conseguiríamos indicar com precisão o responsável por essas falhas, e também não há balizamento legal ou regulamentar para a elaboração dessas normas.
Desse modo, ante todo o exposto, com a devida vênia à manifestação da unidade técnica, apesar de considerarmos adequada a quantificação do débito, acreditamos não haver elementos que identifiquem precisamente os responsáveis pelos danos. Por conseguinte, sugerimos o arquivamento da presente TCE por ausência de pressupostos de constituição e desenvolvimento válidos."
		É o relatório.

8.1. Jose Augusto Correia Neto e outros.  
8.2. Jorge Ferreira Vianna (91002/OAB-RJ) e outros.

Procurador Marinus Eduardo De Vries Marsico.

TOMADA DE CONTAS ESPECIAL. MARINHA. ACIDENTE NA ESTAÇÃO ANTÁRTICA COMANDANTE FERRAZ. GRAVES FALHAS NO FUNCIONAMENTO DOS CONTROLES PREVENTIVOS NOS PROCEDIMENTOS DE ABASTECIMENTO DE TANQUES. IMPOSSIBILIDADE DE APURAR A RESPONSABILIDADE POR ESSAS FALHAS NESSA FASE PROCESSUAL. LAUDO PERICIAL INCONCLUSIVO QUANTO À CAUSA DO INCÊNDIO. ACOLHIMENTO DAS ALEGAÇÕES DE DEFESA. CONTAS REGULARES. ARQUIVAMENTO.

TOMADA DE CONTAS ESPECIAL (TCE)

Secretaria de Controle Externo da Defesa Nacional e da Segurança Pública (SecexDefesa).

Trata-se de tomada de contas especial instaurada pelo Centro de Controle Interno da Marinha (CCIMAR) , do Ministério da Defesa, contra Luciano Gomes Medeiros, Suboficial-MO, em razão de dano causado ao Erário oriundo de incêndio ocorrido na Estação Antártica Comandante Ferraz em 25/2/2012.
A partir de provas periciais, colhidas do inquérito policial militar e da desobediência da Norma Padrão de Ação 4 da Marinha do Brasil (NPA 4) , que determinava o monitoramento constante do nível do tanque, durante o reabastecimento, a SecexDefesa promoveu a citação de Luciano Gomes Medeiros pelo dano causado.
Após analisar as alegações de defesa do responsável, a unidade técnica concluiu que os laudos apontavam apenas o vazamento de combustível como causa provável para o incêndio e, tendo em vista que Luciano Gomes Medeiros teria se ausentado do local dos tanques durante o reabastecimento, propõe que as suas alegações de defesa sejam rejeitadas, suas contas julgadas irregulares, com condenação em débito e aplicação da multa prevista no art. 57 da Lei 8.443/1992.
O valor do débito, em 25/2/2012, era de R$ 24.287.436,23.
O MPTCU discorda da proposta elabora pela SecexDefesa com base no argumento de que ficou demonstrada a existência de falhas na gestão de risco na Estação Antártica Comandante Ferraz e que o afastamento do suboficial do local de reabastecimento dos tanques foi apenas um dos eventos que contribuíram para a ocorrência do incêndio.
Nesses termos, entende não haver elementos que identifiquem com precisão os responsáveis pelo dano e propõe o arquivamento dos autos por ausência de pressupostos de constituição e desenvolvimento válidos.
Feita a apresentação, passo a decidir.
O responsável alegou em sua defesa que foi absolvido pela 2ª Auditoria da 11ª Circunscrição Judiciária Militar, em 23/4/2014, tendo em vista que os laudos e pareceres não determinavam com convicção e exatidão a causa do incêndio e apontaram o transbordamento de combustível como a causa mais provável. Essa decisão foi, posteriormente, reformada pelo Superior Tribunal Militar (STM) , em 12/5/2016, que condenou o suboficial ao dar provimento ao apelo interposto pelo Ministério Público Militar.
Segundo o suboficial, a decisão do STM não levou em consideração as circunstâncias envolvidas e os problemas de gestão na estação que compreendiam, entre outros, o desligamento do alarme de incêndio, rachaduras na mangueira de combustível e sistema de combate a incêndios inadequados e falta de dispositivo mecânico ou elétrico de desligamento automático da bomba tão logo o nível máximo fosse atingido, e que, nesse caso, não houve apenas um responsável pelo acidente.
Argumentou, ainda, que a norma NPA não exigia a presença do executor durante todo o período de transferência de combustível porque suas tarefas exigiam o deslocamento para fiscalizar outras áreas adjacentes.
A unidade técnica do Tribunal refutou as alegações do suboficial com base no apontamento do Laudo Pericial 11/2012 de que "a possível causa do incêndio deu-se por transbordo de combustível ocorrido no (s) tanque (s) de serviço (...) " e no depoimento do Capitão de Fragata Coimbra de que "mesmo durante o incêndio, percebeu que havia considerável quantidade de combustível saindo da praça de máquinas, conduzida por um duto originalmente instalado para permitir a saída de água após o degelo da neve (peças 1, p. 84, e p. 185) .
Ademais, a rápida propagação do incêndio, que teria ocorrido num período de tempo de 30 minutos, também afastaria a eficácia do sistema de detecção de incêndios, que estava inoperante naquela noite de 25/2/2012, o que refutaria a alegação do suboficial a respeito dos problemas de gestão na estação.
Discordo da conclusão da unidade técnica a despeito de o responsável ter admitido que se ausentou da casa de máquinas durante a tarefa, o que representaria descumprimento da NPA 4.
É que o conteúdo dos laudos e as narrativas sobre o acidente evidenciam um contexto de inexistência e/ou não funcionamento de controles internos gerenciais (atividades de controle) para mitigar ou mesmo eliminar os riscos inerentes à operação delicada e potencialmente perigosa de reabastecimento de tanques de combustível, especialmente nas circunstâncias em que eles se localizam adjacentemente à casa de máquinas.
O pronto, eficiente e eficaz funcionamento de controles internos gerenciais (atividades de controle) implica o envolvimento de toda a estrutura organizacional, com atividades que incluem o monitoramento e a supervisão de atividades, especialmente nas situações que possam envolver maior risco. A existência de monitoramento e supervisão é particularmente relevante porque as falhas humanas são a principal causa das desconformidades operacionais[footnoteRef:2]. [2:  The Committee of Sponsoring Organizations of the Treadway Commission (COSO) . Guidance on Monitoring: Volume III  ] 
As próprias Normas-Padrões de Ação (NPA) da Estação Antártica Comandante Ferraz (EACF) reconhecem que o funcionamento de controles internos depende do efetivo monitoramento e supervisão das atividades ao estabelecer que cabe ao chefe da EACF zelar pelo cumprimento e recomendações constantes da NPA (peça 7, p. 4) :
"2.9  - Compete ao Chefe da EACF:
zelar pelo cumprimento das normas e recomendações constantes da NPA; e
 (...) "  
A NPA abrange normas de segurança, especificamente quanto ao controle de combustíveis e lubrificantes e prevenção e combate a incêndios.
Em relação ao combate a incêndios, o item 2.3 da NPA (peça 7, p. 7) reconhece e enfatiza que "a mais eficiente ação contra um incêndio é a sua PREVENÇÃO" (grifos no original) .
A seguir, o item 3.8 (Responsabilidades) estabelece que:
"3.8 Responsabilidades:
A responsabilidade sobre as atividades de qualquer natureza é estendida como atributo indelegável. Consequentemente, para sua observância, é atribuída a competente autoridade a quem por ela responde.
Assim, é delegada autoridade ao Chefe da Estação para dirimir todas as dúvidas. A ele cabe a responsabilidade pela segurança do pessoal, do material e dos assuntos relativos à operação da Estação e, por isso, suas orientações devem ser seguidas"
Observa-se que a norma, até onde se lê, observa os princípios de controles internos ao declarar que os controles mais eficientes são os preventivos e que a responsabilidade pelo estabelecimento e funcionamento dos controles se inicia pelo topo da hierarquia, mas que também requer a obediência das orientações pelos subordinados.
A gravidade da ocorrência de vazamentos de combustíveis na região da Antártica torna, conforme reconhecido pelo item 2 (Introdução) da NPA-4, "necessário que se estabeleçam procedimentos para evitar tais ocorrências ou que concorram para minimizar suas consequências" (peça 7, p. 11) .
A questão do manejo do combustível é tão sensível, por natureza, e especialmente naquela localidade que o item 3.1 da NPA-4 (peça 7, p. 11) de termina que o Chefe da Estação realize o planejamento e o controle eficiente do consumo de combustíveis, lubrificantes e graxas e que, especificamente quanto à faina de reabastecimento, elabore o plano durante o período de verão e o comunique à equipe encarregada e ao navio de apoio a capacidade de tancagem disponível para óleo combustível.
O procedimento de reabastecimento, por sua criticidade, dispõe que "o encarregado de motores e veículos deve inspecionar diariamente todo sistema de combustíveis, cujos componentes principais são descritos no anexo C, com especial atenção às válvulas e junções, a fim de detectar possíveis avarias e vazamentos, dando o pronto do seu conhecimento ao Chefe da Estação" (item 3.3 da NPA-4, peça 7, p. 11) .
É inquestionável que os procedimentos de abastecimento aqui descritos observam as melhores práticas de controle em que o monitoramento, a supervisão e o fluxo de informações são essenciais para o seu adequado funcionamento. Ademais, a NPA-4 determina que o Chefe da Estação deve encaminhar recomendações que possibilitem aumentar a segurança do sistema de combustíveis contra vazamentos.
Relativamente às atribuições e obrigações específicas dos encarregados pela faina de reabastecimento, situação afeta à conduta do Suboficial Luciano Gomes Medeiros, os anexos C, F e H estabelecem as condições sob as quais os serviços devem ser executados.
O anexo C (peça 7, p. 23 a 25) apresenta detalhes sobre os procedimentos para a transferência de óleo combustível para os tanques de abastecimento. Existem diretrizes para os procedimentos de transferência da balsa para os taques de armazenamento, dos tanques de armazenamento para a praça de máquinas, da casa de bombas para o tanque de serviço das caldeiras, da casa de bombas para o tanque de serviço do gerador MWM, da casa de bombas para o tanque de serviço do diesel de emergência, da casa de bombas para o tanque de serviço do incinerador e da casa de bombas para o canhão de abastecimento.
A lista de procedimentos de transferência de óleo combustível (diesel) da balsa para os tanques de armazenamento é a única que contém diretriz para a manutenção de, no mínimo, três homens na faina. As demais listas de procedimento não contêm diretrizes sobre a quantidade mínima de homens necessários para realização das tarefas. 
Essa constatação revela que, a princípio e aparentemente, o procedimento de transferência de combustível da balsa para os tanques de armazenamento era considerado mais arriscado e crítico que os demais, requerendo, assim, redundância de executores do procedimento para a mitigação de riscos.
Para o procedimento de transferência dos tanques de armazenamento para a praça de máquinas, tarefa executada pelo Suboficial Luciano Gomes Medeiros, não há diretrizes de quantidade mínima de homens para executar o serviço apesar de a lista de passos ser mais extensa do que todas as demais, num total de doze.
A necessidade de três pessoas para executar a tarefa de abastecimento de óleo combustível pelo navio de apoio é repetida e reforçada no anexo F da norma (item 1, peça 7, p. 32) , que também tece recomendações para a faina geral de abastecimento de combustíveis e expressamente determina a comunicação entre os responsáveis pela operação da balsa e pelo monitoramento do nível de óleo.
O conteúdo do Anexo H da NPA-4 (peça 7, p. 36 e 37) é particularmente importante para se avaliar a criticidade e os controles internos de mitigação dos riscos na faina de abastecimento. O documento relaciona os tipos de vazamento e os procedimentos para remediar ou debelar os efeitos da eventual ocorrência do evento indesejado e é apresentado sob a forma de tabela que contém em colunas os seguintes elementos: tipo de vazamento, possíveis causas, consequências adversas, probabilidade de ocorrência, medidas corretivas e medidas preventivas. 
Em relação ao evento transbordamento, que é relevante ao caso tratado nos autos, o anexo H relaciona como possíveis causas (i) erro do operador e (ii) falha de comunicação, ao passo que prevê como consequências adversas (i) o derramamento de quantidades razoáveis de combustível e (ii) risco de incêndio.
Para a ocorrência de transbordamento, o documento estabelece a probabilidade como média ou EACF. Não é possível, pela leitura do documento, saber exatamente o que significa a segunda probabilidade, tendo em vista que é sigla da própria estação.
Como medidas para a correção do evento indesejado, são descritos a (i) contenção do combustível e (ii) o recolhimento do combustível. As medidas preventivas descritas são a (i) atenção à comunicação, (ii) posicionamento constante de um dos operadores nas proximidades do botão de corte da bomba, (iii) monitoramento constante do nível do tanque e (iv) proibição do fumo nas proximidades.
Assim, vê-se que a previsão de probabilidade de ocorrência de transbordamento era média, sendo as possíveis causas para o evento o erro do operador e a falha de comunicação. Dentre as medidas de prevenção estabelecidas/previstas na norma incluíam-se atenção à comunicação, posicionamento constante de um dos operadores nas proximidades do botão de corte da bomba, monitoramento constante do nível do tanque. 
Os termos em que foram definidas as medidas preventivas levam à interpretação inequívoca de que seu adequado estabelecimento e efetivo funcionamento exigiam a participação de operadores, ou seja, de mais de um encarregado na faina, o que é perfeitamente lógico haja vista a classificação de probabilidade de ocorrência média de transbordamentos e que suas possíveis causas são o erro do operador e a falha de comunicação.
O conteúdo da última página do anexo H corrobora essa interpretação ao apontar que vazamentos (transbordamentos) podem ocorrer por falha humana causada por fadiga, falta de atenção e falta de conhecimento da operação do sistema e de adestramento. O documento indica como uma das consequências dessa falha o incêndio e estabelece de média a alta a probabilidade de sua ocorrência.
Nessas circunstâncias de alto risco e de consequências catastróficas, toda e qualquer ação gerencial que visasse a mitigar ou eliminar o risco de ocorrência de falha humana, que poderia causar incêndio na EACF, deveria prever o efetivo emprego de controles compensatórios ou redundantes, conforme previsto e descrito no anexo H da NPA.   
No caso concreto aqui, se os procedimentos específicos determinados para a faina de abastecimento dos tanques da praça de máquinas tivessem explicitamente incorporado as medidas preventivas acima descritas e determinadas no anexo H da NPA, a ocorrência do transbordamento muito provavelmente não teria se consumado.
A leitura e a intepretação das normas procedimentais e de controle da faina de abastecimento demonstram debilidades na implementação operacional de controles para evitar ou remediar os transbordamentos. 
Considerando que a falha humana pode ocorrer, segundo a própria NPA (anexo H) , em razão de fadiga, falta de atenção ou falta de conhecimento da operação era imperioso que o extenso procedimento da tarefa de abastecimento dos tanques da praça de máquinas previsse a diretriz de sua execução por mais de um executor.
Ademais, conforme o anexo H, a atenção à comunicação também foi descrita como uma das medidas preventivas para obstar o transbordamento. Essa medida também pressupõe, por definição, o engajamento na faina de mais de um executor ou, pelo menos, de um supervisor ou monitor.
Há evidências nos autos que, na noite do evento, o sistema de detecção de incêndios da EACF estava desligado e que o projeto de construção da estação continha falhas como, por exemplo, o direcionamento do ladrão dos tanques para os seus tetos, o que propiciava o respingo sobre o piso da praça de máquinas.
No Laudo Pericial 11/2012, encontra-se a informação de inexistência de dispositivo de desligamento automático da bomba no instante em que os tanques atingissem seus limites máximos e de que eventual combustível excedente escorria para o piso da praça de máquinas.
Esse conjunto de constatações, definição de procedimentos para as fainas incongruentes e incompletos em relação à análise de risco constante da própria NPA, sistema de detecção de incêndios inoperante e defeitos no projeto de construção da estação, permite concluir não ser possível nem justo imputar a culpa pelo incêndio a um único evento resumido em erro do operador ante a ausência de controles internos preventivos para mitigar ou eliminar a falha humana ou mesmo a falta de acionamento do sistema de detecção de incêndios.
É importante rememorar  que o Laudo Pericial 11/2012 não apontou o transbordo peremptoriamente como a causa do incêndio, mas como uma possível causa e que a lista de procedimentos para abastecimento dos tanques de armazenamento para a praça de máquinas (peça 7, p. 23-24) , ao contrário das razões apresentadas para a instauração da TCE, não contém instruções para o monitoramento constante do nível do tanque durante o reabastecimento, sendo essa uma das diversas falhas nos controles internos identificados nos autos.
Portanto, considerando todo o exposto, endosso parcialmente a conclusão do MPTCU que, a seguir, transcrevo:
"O que é incontroverso neste processo é a existência de falhas no projeto de construção da EACF e falhas na análise de risco existente nos normativos da unidade. Se fosse possível apurar a responsabilidade por essas falhas, os agentes deveriam ser chamados aos autos. Porém, na presente etapa processual, essa tarefa não se nos afigura possível. Primeiro porque o nexo causal do prejuízo com a ação dos projetistas, apesar de evidente, resta prejudicado pela longa série de eventos entre as extremidades da cadeia. Segundo porque, mesmo com as evidentes falhas nas normas de segurança, dificilmente conseguiríamos indicar com precisão o responsável por essas falhas, e também não há balizamento legal ou regulamentar para a elaboração dessas normas."  
Divirjo, entretanto, relativamente à proposta de arquivamento dos autos. Tendo em vista a dificuldade de angariar elementos que indiquem precisamente os responsáveis pelo dano ao Erário, em conjunto com a ausência de afirmação peremptória no laudo pericial sobre a causa do incêndio, as contas do responsável devem ser julgadas regulares.
Feitas essas considerações, voto por que o Tribunal de Contas da União aprove o acórdão que ora submeto à apreciação deste colegiado.   
TCU, Sala das Sessões Ministro Luciano Brandão Alves de Souza, em 7 de julho de 2020.
WALTON ALENCAR RODRIGUES 
Relator